【裁判字號】    90,上訴,198
【裁判日期】    901018
【裁判案由】    偽證
【裁判全文】
臺灣高等法院臺中分院刑事判決                      九十年度上訴字第一九八號
    上  訴  人  臺灣彰化地方法院檢察署檢察官
    上  訴  人
    即  被  告  乙○○
    選任辯護人  巫瑞村
右上訴人因被告偽證案件，不服臺灣彰化地方法院八十七年度訴字第六六九號中華民
國八十九年十二月十三日第一審判決（起訴案號：臺灣彰化地方法院檢察署八十七年
度偵字第五八０號），提起上訴，本院判決如左：
    主    文
原判決撤銷。
乙○○證人，於執行審判職務之公署審判時，於案情有重要關係之事項，供前具結，
而為虛偽陳述，處有期徒刑肆月。
    事    實
一、乙○○與案外人蘇春美等人，於民國八十一年十二月間，以弘吉實業股份有限公
    司（以下簡稱弘吉公司）名義，共同借款新臺幣（下同）二千萬元予丙○○個人
    ，經丙○○簽發支票並提供其個人所有坐落彰化縣溪湖鎮○○段第一○○七號等
    共六筆土地設定同額抵押權予弘吉公司以為擔保，所簽發之支票均以兩個月為期
    ，於每二個月支票屆期時，即由丙○○以換票之方式續借，八十二年六月間，乙○○與丙○○將前開抵押權塗銷，重行設定抵押權予乙○○、陳皇君（起訴書誤
    載為陳皇名）、蘇朱彬（聲請書誤載為蘇朱斌）等三人，該筆債務迄未償還；八
    十二年八月五日，丙○○所經營之富慶建設股份有限公司（以下簡稱富慶公司）
    因資金短缺，遂再向乙○○情商借款，並提供富慶公司與地主巫勝雄等人在彰化
    縣溪湖鎮○○段第一四三號土地上所合建之門牌號碼「彰化縣溪湖鎮○○路○段
    二三巷八八弄二號之六、之十二」等二棟三樓建物之房地專供該筆借款之擔保，
    乙○○則簽發如附表所示三紙面額合計五百萬元之支票予丙○○，借款期限至同
    年十一月二十二日止，計息四十五萬元，丙○○隨即於翌日（八十二年八月六日
    ）將前開二棟建物之所有權辦理移轉登記為乙○○之妻楊富士名義，並於同年月
    十一日完成登記，因實質上係供抵押擔保之用，故建物之所有權狀等資料仍由丙○○保管，詎於八十二年十二月十一日，丙○○並未曾事先告知乙○○，而隱藏
    該二棟建物已登記為楊富士名義所有以供債務擔保之事實，向甲○○誆稱：前揭
    二棟房屋均係富慶公司所有，因尚未辦妥保存登記，故無建物謄本，僅有建物使
    用執照等語，誘使甲○○陷於錯誤，而與之訂立買賣契約，雙方言明買賣價金共
    九百萬元，其中八百萬元以富慶公司於八十一年三月間向甲○○之母林郭秀美等
    人所借二千萬元中之部分債務互為抵銷，另一百萬元則由甲○○當場交付現款作
    為定金。嗣後惟甲○○發現房屋所有權於八十二年八月間即已移轉登記為楊富士
    名義，且早已設定一千一百萬元之最高限額抵押權予賴坤銘，實際價值所剩無幾
    ，認其為丙○○所詐，乃要求解除契約，並於八十三年四月三十日，對丙○○、
    吳麗峰夫妻二人向臺灣彰化地法院檢察署提出詐欺之告訴，丙○○、吳麗峰二人
    經該署檢察官以八十三年偵字第四一一六號提起公訴後，由臺灣彰化地方法院以
    八十三年易字第二四七○號刑事判決判各處丙○○、吳麗峰有期徒刑一年及有期
    徒刑七月，丙○○、吳麗峰不服，分別向本院提起上訴，乙○○就其與前揭二棟
    建物之關係瞭解甚詳，詎其在丙○○、吳麗峰被訴詐欺之該案件偵審中多次出庭
    作證，於八十三年十一月九日原審調查中，就案情有重要關係之事項經具結而虛
    偽證稱：伊與富慶公司間存有暗股之關係，伊出資百分之二，所以富慶公司將前
    揭二棟建物過戶予伊，目的是在擔保伊之出資；於八十五年八月十四日本院調查
    中出庭作證時，就案情有重要關係之事項復經具結而虛偽證稱：前揭二棟建物係
    與丙○○合夥興建，伊為暗股，約有百分之二之股份，丙○○要將該二棟房屋賣
    給甲○○之前有先告知伊，數日後，又告訴伊謂甲○○反悔不買了，叫伊不必再
    將所保管之證件交出，公司將該二棟房屋登記在伊妻名下，係因伊為股東，有此
    權利，丙○○將之賣給甲○○當時，該二棟房子還是公司的，股東都有權利賣，
    只要互報一聲即可，丙○○有事先通知伊要賣該二棟房子等語，致使本院於八十
    四年度上易字第一六九二、一七○七號刑事判決中採其證詞為有利於丙○○、吳
    麗峰二人之認定，將原審判決撤銷改判丙○○、吳麗峰均無罪確定。
二、案經甲○○告發，由臺灣彰化地方法院檢察署檢察官偵查起訴。
    理    由
一、訊據上訴人即被告乙○○對其與案外人蘇春美等人，於民國八十一年十二月間，
    以弘吉公司名義，共同借貸二千萬元予丙○○個人，經丙○○簽發支票並提供其
    個人所有坐落彰化縣溪湖鎮○○段第一○○七號等共六筆土地設定同額抵押權予
    弘吉公司以為擔保，所簽發之支票均以兩個月為期，於每二個月支票屆期時，即
    由丙○○以換票之方式續借，八十二年六月間，其與丙○○將前開抵押權塗銷，
    重行設定抵押權予其本人及陳皇君、蘇朱彬等三人，該筆債務迄未償還等事實，
    均供認無訛，惟矢口否認前揭偽證犯行，辯稱其於丙○○、吳麗峰等二人被訴詐
    欺一案之偵審中到庭作證時所證均無不實，其對富慶公司確有投資暗股，前揭二
    棟房屋係因其為富慶公司之暗股股東，丙○○始將之移轉於其妻楊富士名下，其
    並未作偽證云云。惟查：
    (1)右揭事實，業據告發人甲○○迭於偵審中指述不移，（偵查卷第四十、四十一
    頁，第九十三頁、第一０七、一０八頁；原審卷第二十、二十一頁，第三十八、
    三十九頁，第五十四、五十五頁；本院卷第一一七頁），並有臺灣彰化地方法院
    八十三年度易字第二四七０號刑事判決、本院八十四年度上易字第一六九二、一
    七０七號刑事判決、合建契約書、建築改良物登記簿、不動產買賣契約書、彰化
    縣政府工務局使用執照、現金支出傳票、帳簿、土地登記簿等影本附卷、及帳簿
    原本扣案可稽，（偵查卷第四至二十八頁、第七十三至八十五頁、第九十九頁）
    ，此外又有被告乙○○於丙○○、吳麗峰被訴詐欺一案在原審及本院調查中具結
    之證人結文及證詞筆錄足憑，並據本院調閱各該案卷查證無誤，（原審法院八十
    三年度易字第二四七０號卷第四十一頁、第四十四頁；本院八十四年度上易字第
    一六九二號卷第一八一頁、第一八三頁）。
    (2)上開帳簿所載：「日期：82、８、５  借貸金額：五００萬，以ＮＯ７  Ｃ１
    Ｃ４讓陳富山抵押  借貸人：陳富山  借貸利息：四五萬  8／22─11／22 500
    萬X90天X0‧001=45萬  開出銀行票據：（＃0000000─三五０萬  ＃0
    000000─二００萬）11／22  ＃0000000─四五萬10／7  票據行
    庫：南彰化  開五五０萬實拿五００萬（五０萬押金）8／22１五０萬8／29一五
    ０萬9／2二００萬  0000000中區」「日期：82、８、５  借貸人：阿壇
      開出銀行票據：以陳富山票據三００萬8／22一五０萬8／29一五０萬  以陳富
    山票向阿壇兌，實拿二八五萬」等語，（偵查卷第二十九頁、第九十九頁），業
    據證人即富慶公司會計盧品芳（丙○○之媳婦）於偵查中到庭證稱均其所寫無訛
    ，並證稱該五百萬元是一筆借款，渠等有開票給乙○○，該五百萬元是設定（抵
    押權）的時候借的，借款都有算利息，渠等開出三張銀行票給乙○○等語在卷，
    （偵查卷第九十一、九十二、九十三頁），核與告發人甲○○所指八十二年八月
    五日之五百萬元，是由乙○○開三張台中區中小企業銀行、金額各一五０萬元、
    一五０萬元、二００萬元之支票借給丙○○，再由丙○○持向「阿壇」（按即案
    外人江儒壇）兌現等情相符，而關於富慶公司與地主巫勝雄、巫勝記所訂合建契
    約中，亦經載明房屋分配比例為乙方（按即富慶公司）分得編號Ａ１、２、３、
    Ｃ１、２、３、４、５、６、７，且上開彰化縣溪湖鎮○○路○段二三巷八八弄
    二號之六、之十二等二棟三樓建物，於彰化縣政府工務局核發之使用執照中亦分
    別為Ｃ１、Ｃ４之標記，（偵查卷第十一頁、第二十六、二十七頁參照），被告
    乙○○復不諱言丙○○將該二棟房屋移轉登記予其妻楊富士名下，目的僅在提供
    為債權之擔保，益徵告發人甲○○之指述及證人盧品芳上開證詞並無不實。
    (3)被告乙○○雖辯稱上開五百萬元係其投資富慶公司暗股之股款，否認係於八十
    年八月五日丙○○另向其所借之借款，惟其於偵查中經檢察官訊以：「你在八十
    二年八月有無再借一筆五百萬元給丙○○？」，其竟供稱：「八月份的五百萬元
    是把二月份那筆二千萬元借款的抵押權塗銷後另再重新設定抵押的，一樣設定給
    我、蘇朱彬、陳皇君，陳皇君是我兒子。」，所答非所問，經質以：「你和你兒
    子的債權只有五百萬，為何抵押權利有三分之二？」，其供稱：「蘇美玉是七百
    萬，我的部分是一千三百萬」，經再質以：「這一千三百萬你如何給他的？」，
    其又供稱：「我是用現款轉帳給他的。：：：」，該一千三百萬元其既係以現金
    轉帳交給丙○○，則與上開帳簿所載八十二年八月五日以Ｃ１、Ｃ４供陳富山抵
    押所借三張支票、金額共計五百萬元之該筆借款，即難謂有何關連，經檢察官再
    質以：「你一千三百萬元是在八十二年六月六日用土地設定抵押，為何拖到八十
    二年八月丙○○又用房子設定五百萬元？」，其又供稱：「沒有設定五百萬元，
    那是用過戶給我的。」，再質以：「為何過戶給你？」，又據供稱：「那是我和
    他的暗股，和先前借他的一千三百萬元沒有關係，那是暗股投資。」（參見偵查
    卷第六十八、六十九頁八十七年三月六日偵查筆錄），微論其所為翻異已前後矛
    盾，然八十二年八月五日該五百萬元係其投資暗股之股款，也總算經其供明在卷
    ，詎其於八十七年三月二十六日偵查中竟又改稱：「（八十二年八月五日所借出
    的五百萬元），是我、蘇春美、及蘇美玉合起來借給他二千萬元，每二月換票續
    借。最後八月份我要討回五百萬元，他（指丙○○）開一張二百萬元、一張三百
    五十萬元，其中五十萬元是以前的利息，另外還有一張四十五萬元也是利息。」
    等語，（偵查卷第九十二頁），被告所供八十二年八月五日之該筆五百萬元係其
    投資富慶公司暗股之股款云云，實無法自圓其說。
    (4)前引偵查卷內所附帳簿影本，其中所載內容均係富慶公司會計盧品芳所寫，業
    據證人盧品芳於偵查中證述明確，已詳前述，被告指稱該帳簿上面之筆跡有明顯
    之差異，顯非出自同一人之筆跡，又將其姓名乙○○寫成陳富山，應係出於事後
    所偽造者云云，惟經核告發人甲○○提出於本院經扣案之帳簿原本（附於本院卷
    證物），其上面有關「日期」、「借貸金額」、「借貸人」、「借貸利息金額」
    、「開出銀行票據」、「票據行庫」、「票據日期」、「換回票據」、「經辦人
    」等帳簿記載項目，均屬原即預先印就之文字，致與富慶公司會計人員另行以筆
    記帳填寫之筆跡不同，乃理所當然，且將他人之姓名誤植，事所恆有，不足為奇
    ，被告徒以上開帳簿影本之筆跡顯非出自同一人之筆跡，及其姓名在該帳簿中被
    誤植為陳富山，即謂該帳簿係出於偽造者云云，尚無足取。證人盧品芳於偵查中
    雖另證稱上開帳簿所載八十二年八月五日之五百萬元，是富慶公司當時向陳富山
    所借二千萬元中之一筆，及於原審調查中就八十二年八月五日該頁帳簿上面所載
    之票與註記有何關連一節，證稱其中之註記好像不是其所寫的云云，核與其在偵
    查中所證該帳簿係其所寫等語不符，與該頁帳簿所載八十二年八月五日借貸金額
    五百萬，以ＮＯ７  Ｃ１Ｃ４讓陳富山抵押等內容亦不符，顯係附和護之詞，
    亦不足採為有利於被告之認定。
    (5)被告一再辯稱其投資於富慶公司之暗股計一千餘萬元，不僅所供前後矛盾，無
    法自圓其說，且始終未能提出確實之證據以供調查，於偵查中亦經供明其無法提
    出投資富慶公司暗股之證據，（偵查卷第六十三頁），其於本院調查中復提出支
    票、本票、乙存存摺明細、代收簿明細、及其自行製作難謂有何證據力之投資明
    細等影本，欲證明其確有暗股之投資，其所提出之支票、本票、存摺明細、代收
    簿明細等影本，均不足據以證明其確有投資暗股之情事，亦不待贅言。
    (6)辯護人辯稱依民法之規定，新債不清償，舊債不消滅，丙○○收取告發人甲○○一百萬元之定金，顯無意圖不法所有之犯意甚明，應無刑責可言，被告於丙○○、吳麗峰被訴詐欺一案到庭作證時所為之證述，應非屬與案情有重要關係之事
    項，所證與事實縱有出入，亦顯非出於故意云云，然被告經具結後之證詞，既經
    本院採為有利於丙○○、吳麗峰等二人有利之證據，而將丙○○、吳麗峰等二人
    改判無罪，即難謂被告乙○○所證非屬與案情有重要關係之事項。事證明確，被
    告所辯，無非飾卸之詞，不足採信，前揭犯行，堪以認定。
二、核被告所為，其於原審及本院先後二次於案情有重要關係之事項，供前具結而為
    虛偽陳述，係犯刑法第一百六十八條之偽證罪，其雖先後二次具結而為虛偽陳述
    ，侵害國家審判權之法益仍屬一個，只成立一偽證罪。原審對被告論罪科刑，固
    非無見，惟被告於丙○○、吳麗峰被訴詐欺一案偵審中，雖先後到庭作證多次，
    然僅於八十三年十一月九日原審調查中，及於八十五年八月十四日本院調中具結
    而為虛偽陳述，其餘各次均未經具結，原審疏未詳察，認被告係於八十三年七月
    二十日、十一月九日、十一月十八日、及八十四年一月六日、八十五年八月十四
    日歷次出庭作證時均具結而為虛偽陳述，就事實之認定不無違誤。被告上訴意旨
    略以其未作偽證云云，指摘原判決不當，雖無理由，檢察官上訴意旨略以原審對
    被告諭知緩刑難謂適當等語，指摘原判決不當，則非無理由，且原判決亦有上述
    可議之處，本院自應將原判決撤銷改判，爰審酌被告犯罪之動機、目的、手段、
    所生之危害、及其無視於出庭為人作偽證，乃法律與道德均所不容，竟於具結後
    猶為虛偽陳述，致使法院之裁判發生不正確之結果，犯後復一再飾詞為辯，不惜
    浪費司法資源等一切情狀，予以量處有期徒刑四月。
三、公訴意旨另以：被告乙○○除於八十三年十一月九日、八十五年八月十四日分別
    在原審或本院調查中到庭作偽證外，並於八十三年七月二十日、十一月十八日、
    及八十四年一月六日偵審中，均到庭就與案情有重要關係之事項具結而為虛偽陳
    述，因認被告尚涉有此部分之偽證罪嫌等語，經查被告於八十三年七月二十日、
    十一月十八日、及八十四年一月六日到庭作證時並未具結，就各該次之作證尚難
    對其論以偽證罪，惟公訴意旨認此部分與上開論罪科刑部分係實質上一罪之關係
    ，爰不另為無罪之諭知，附此敘明。
四、據上論斷，應依刑事訴訟法第三百六十九條第一項前段、第三百六十四條、第二
    百九十九條第一項前段，刑法第一百六十八條，判決如主文。
本案經檢察官丁○○到庭執行職務。
中      華      民      國      九十     年       十      月    十八    日
                                    臺灣高等法院臺中分院刑事第十庭
                                          審判長法  官  林  照  明
                                                法  官  李  寶  堂
                                                法  官  蕭  廣  政
右正本證明與原本無異。
如不服本判決應於收受送達後十日內向本院提出上訴書狀，其未敘述上訴之理由者並
得於提起上訴後十日內向本院補提理由書（均須按他造當事人之人數附繕本）。
                                                書記官    錫  彬
中      華      民      國      九十     年       十      月    二十三  日
                                                                        Ｆ


司法院資訊處製作；財團法人民間司法改革基金會備份。
